ACORDAO-COMPLETO-2479716

ACÓRDÃO 49/2022 ATA 1/2022 - SEGUNDA CÂMARA

VISTOS, relatados e discutidos estes autos de tomada de contas especial instaurada pelo Ministério do Desenvolvimento Regional (MDR) em desfavor do Estado de Pernambuco, além de João Bosco de Almeida como então Secretário de Recursos Hídricos do Estado de Pernambuco (gestão: 20/1/2007 a 6/12/2011) , diante da não comprovação da regular aplicação dos recursos federais repassados ao aludido ente estatal no âmbito do Termo de Compromisso n.º 79/2007 destinado à ampliação do "Sistema Adutor de Limoeiro no Estado de Pernambuco, do Programa de Aceleração do Crescimento (PAC) " sob o valor original de R$ 7.280.560,20 pelo aporte de R$ 6.370.490,17 em recursos federais e de R$ 910.070,03 em recursos da contrapartida, tendo a vigência do ajuste sido estipulada para o período de 2/1/2008 a 11/1/2012;
ACORDAM os Ministros do Tribunal de Contas da União, reunidos em Sessão da 2ª Câmara, ante as razões expostas pelo Relator, em:
9.1. acolher as alegações de defesa apresentadas pelo Estado de Pernambuco e por João Bosco de Almeida, diante dos elementos de convicção até aqui obtidos pelo TCU;
9.2. julgar regulares, com ressalva, as contas do Estado de Pernambuco, além de João Bosco de Almeida, dando-lhes a subjacente quitação, nos termos dos arts. 1º, I, 16, II, e 23, II, da Lei nº 8.443, de 1992; e
9.3. enviar a cópia do presente Acórdão, com o Relatório e a Proposta de Deliberação, ao Estado de Pernambuco e a João Bosco de Almeida, para ciência.

Tomada de contas especial instaurada em razão da não comprovação da regular aplicação dos recursos repassados mediante termo de compromisso destinado à ampliação do Sistema Adutor de Limoeiro no Estado de Pernambuco, no âmbito do Programa de Aceleração do Crescimento (PAC).

Segunda Câmara

Estado de Pernambuco.

3. Responsáveis: Estado de Pernambuco (CNPJ 10.571.982/0001-25); João Bosco de Almeida (CPF XXX.132.414-XX).

13.1. Ministros presentes: Bruno Dantas (Presidente), Augusto Nardes, Aroldo Cedraz e Raimundo Carreiro.
13.2. Ministros-Substitutos presentes: Marcos Bemquerer Costa e André Luís de Carvalho (Relator).

ANDRÉ DE CARVALHO

Trata-se de tomada de contas especial instaurada pelo Ministério do Desenvolvimento Regional (MDR) em desfavor do Estado de Pernambuco, além de João Bosco de Almeida como então Secretário de Recursos Hídricos do Estado de Pernambuco (gestão: 20/1/2007 a 6/12/2011) , diante da não comprovação da regular aplicação dos recursos federais repassados ao aludido ente estatal no âmbito do Termo de Compromisso n.º 79/2007 destinado à ampliação do "Sistema Adutor de Limoeiro no Estado de Pernambuco, do Programa de Aceleração do Crescimento (PAC) " sob o valor original de R$ 7.280.560,20 pelo aporte de R$ 6.370.490,17 em recursos federais e de R$ 910.070,03 em recursos da contrapartida, tendo a vigência do ajuste sido estipulada para o período de 2/1/2008 a 11/1/2012.
2.	Após a análise final do feito, o Auditor Federal Carlos Roberto da Silveira lançou o seu parecer conclusivo à Peça 193, com a anuência dos dirigentes da Secex-TCE (Peças 194 e 195) , nos seguintes termos:
	" (...)  HISTÓRICO 
2.	Em 28/5/2018, com fundamento na IN/TCU 71/2012, alterada pela IN/TCU 76/2016 e DN/TCU 155/2016, o dirigente da instituição Ministério da Integração Nacional autorizou a instauração da tomada de contas especial (peça 120) . O processo foi registrado no sistema e-TCE como número 1301/2018.
3.	Segundo o Relatório de Auditoria CGU 64/2019 (peça 132, p. 3, item 3) , o Termo de Compromisso 079/2007, registro Siafi 620.637, foi firmado no valor de R$ 7.280.560,20, sendo R$ 6.370.490,17 à conta do concedente e R$ 910.070,03 referentes à contrapartida do convenente. Teve vigência de 2/1/2008 a 11/1/2012, com prazo para apresentação da prestação de contas em 11/3/2012. Os repasses efetivos da União totalizaram R$ 7.820.490,00 (peças 25, 29, 35, 59 e 70) , creditados na conta específica do ajuste.
3.1. Cumpre relatar que constam dos autos (peça 88) , comprovantes de devoluções efetuadas em 2/12/2009 e 9/3/2012, nos valores de R$ 1.555.000,00 e R$ 71.471,95, respectivamente, referentes à reprogramação orçamentária e ao saldo de recursos não utilizados e rendimentos auferidos em aplicação financeira.
4.	As prestações de contas parciais e final e complementações enviadas (peças 32, 49 e 83-93) foram analisadas por meio dos documentos constantes nas peças 61, 62, 94, 99, 102, 104, 109 e 114.
5.	O fundamento para a instauração da Tomada de Contas Especial, conforme consignado na matriz de responsabilização elaborada pelo tomador de contas foi a constatação da seguinte irregularidade:
'Deixar de comprovar a propriedade das áreas destinadas a construção do sistema adutor, dever estabelecido como condicionante para a liberação de recursos estabelecido no Termo de Compromisso. Dessa forma, a área técnica decidiu pela glosa integral dos recursos repassados.'
6.	Os responsáveis arrolados na fase interna foram devidamente comunicados e, diante da ausência de justificativas suficientes para elidir a irregularidade e da não devolução dos recursos, instaurou-se a tomada de contas especial.
7. No Relatório de TCE 061/2018 (peça 131) , o tomador de contas concluiu que o prejuízo importaria no valor original de R$ 6.370.490,17, imputando-se a responsabilidade ao Governo do Estado de Pernambuco, na condição de compromissário e João Bosco de Almeida, Secretário de Recursos Hídricos do Estado de Pernambuco no período de 20/1/2007 a 6/12/2011, na condição de gestor dos recursos. 
8. Em 18/1/2019, a Controladoria-Geral da União emitiu o Relatório de Auditoria 64/2019 (peça 132) , em concordância com o relatório do tomador de contas, exceto quanto ao débito, tendo em vista as devoluções efetuadas em 2/12/2009 e 9/3/2012, nos valores de R$ 1.555.000,00 e R$ 71.471,95 (item 3.1, retro) , concluindo, assim, que o prejuízo importaria no valor original de R$ 6.194.018,05 (peça 132, p. 4) . O certificado de auditoria e o parecer do dirigente do órgão de controle interno concluíram pela irregularidade das presentes contas (peças 133 e 134) .
9.	Em 30/1/2019, o ministro responsável pela área atestou haver tomado conhecimento das conclusões contidas no relatório e certificado de auditoria, bem como do parecer conclusivo do dirigente do órgão de controle interno manifestando-se pela irregularidade das contas e determinou o encaminhamento do processo ao Tribunal de Contas da União (peça 135) .
10. Na instrução preliminar (peça 137) concluiu-se pela necessidade de citação do Estado de Pernambuco (CNPJ 10.571.982/0001-25) , solidariamente com o Sr. João Bosco de Almeida (CPF: XXX.132.414-XX) , Secretário de Recursos Hídricos do Estado de Pernambuco (Gestão 20/1/2007 a 6/12/2011) , para, no prazo de quinze dias, a contar do recebimento do ofício citatório, apresentarem alegações de defesa quanto à ocorrência abaixo indicada, em razão das condutas também especificadas, ou recolher aos cofres do Tesouro Nacional, as importâncias abaixo identificadas, atualizadas monetariamente a partir da data indicada até o seu recolhimento:
'Ocorrência: não comprovação da boa e regular aplicação dos recursos oriundos do Termo de Compromisso 079/2007, registro Siafi 620.637 (peça 9) , aprovado pela Portaria 079/2007, do Ministério da Integração Nacional (peça 13) , que consistiu na ampliação do Sistema Adutor de Limoeiro no Estado de Pernambuco, do Programa de Aceleração do Crescimento (PAC) . 
Responsáveis: Estado de Pernambuco (CNPJ 10.571.982/0001-25) solidariamente com João Bosco de Almeida (CPF: XXX.132.414-XX) , Secretário de Recursos Hídricos do Estado de Pernambuco (Gestão 20/1/2007 a 6/12/2011) . 
Irregularidade 1: ausência de funcionalidade do objeto previsto no Termo de Compromisso 079/2007, sem aproveitamento útil da parcela executada, por motivo da não comprovação da execução do Tanque de Lodo componente do Sistema Adutor de Limoeiro no Estado de Pernambuco, cuja construção estava prevista no referido termo de compromisso. 
Conduta dos responsáveis: deixar de tomar as providências necessárias à conclusão de obra ou dos serviços pactuados objeto do Termo de Compromisso 079/2007, restando imprestável a parcela executada, tendo em vista que os serviços executados não foram suficientes para obter o atingimento dos objetivos acordados. 
Nexo de causalidade: a ausência das providências necessárias à comprovação da execução do Tanque de Lodo componente do Sistema Adutor de Limoeiro no Estado de Pernambuco, resultou na impossibilidade de aproveitamento da parcela executada.
Irregularidade 2: execução de obras sem comprovação de titularidade, pelo Estado de Pernambuco/PE, dos terrenos do TAU-2 - Tanque Unidirecional e da EE-2 - Estação Elevatória, onde foram realizadas as obras objeto do Termo de Compromisso 079/2007 (peça 9) . 
Conduta dos responsáveis: permitir que obra pública, objeto do Termo de Compromisso 079/2007, seja executada em terreno cuja titularidade não pertence ao Estado de Pernambuco/PE beneficiado.
Nexo de causalidade: a permissão para que a obra pública, objeto do Termo de Compromisso 079/2007, fosse executada em terreno cuja titularidade não era do Estado de Pernambuco/PE resultou em prejuízo ao erário correspondente ao valor utilizado na referida obra, ante a possibilidade de o Ente Público não poder exercer os plenos direitos de propriedade e uso dos terrenos. 
Dispositivos violados: art. 37, caput c/c o art. 70, parágrafo único, da Constituição da República Federativa do Brasil, art. 93 do Decreto-lei 200/67, arts. 66 e 145 do Decreto 93.872/1986, cláusula I, letra 'a', e V, do Termo de Compromisso 079/2007, registro Siafi 620.637 (peça 9) . 
Evidências: Termo de Compromisso 079/2007, registro Siafi 620.637 (peça 9) , Portaria 079/2007, do Ministério da Integração Nacional (peça 13) , Relatório de TCE 061/2018 (peça 131) , Relatório de Auditoria 64/2019 (peça 132) , Relatório de Auditoria 64/2019 que cita o Parecer 171/2017/CGSOB/DOH/SIH/MI, datado de 18/8/2017 (peça 105) , Ofício Seplag 344/2018/SERH, de 21/5/2018 (peça 123) ;'
Débito:
	Data da ocorrência
	Valor original (R$) 
	Débito/Crédito

	25/05/2009
	2.000.000,00 
	D

	11/08/2009
	2.000.000,00 
	D

	20/11/2009
	1.200.000,00
	D

	02/12/2009
	1.555.000,00
	C

	29/12/2009
	1.170.490,00
	D

	02/02/2011
	384.509,83
	D

	02/02/2011
	615.490,17
	D

	03/05/2011
	450.000,00
	D

	11/03/2012
	71.471,95
	C

10. A proposta de encaminhamento contou com a anuência do Secretário da Secex-TCE (peça 130) , autorizada pelo despacho do relator (peça 140) e implementada por meio das seguintes comunicações processuais:
I - Responsável: Estado de Pernambuco (CNPJ 10.571.982/0001-25) .
	Ofício/Edital
	Peça
	Endereço
	Situação
	AR

	Ofício 4493/2019-TCU/Seproc, de 14/9/2019
	142
	Rua do Sol, n. 143 - Santo Antônio CEP 50.010-470 - Recife - PE
	23/9/2019
	144

	II - Responsável: João Bosco de Almeida (CPF: XXX.132.414-XX) , Secretário de Recursos Hídricos do Estado de Pernambuco (Gestão 20/1/2007 a 6/12/2011) . Ofício/Edital
	Peça
	Endereço
	Situação
	AR

	Ofício 4494/2019-TCU/Seproc, de 14/9/2019
	143
	Avenida 17 de Agosto 2483 - 2802 B - Casa Forte CEP 52.060-590 - Recife - PE
	24/9/2019
	150

11. As providências inerentes às comunicações processuais relacionadas ao Pronunciamento da Unidade foram concluídas com validade da ciência dos responsáveis, conforme atestado à peça 157.
12. O Sr. João Bosco de Almeida (CPF: XXX.132.414-XX) , após ter requerido prorrogação de prazo por 15 dias (peça 148) , concedida por meio do despacho à peça 151, mediante advogado legalmente constituído (procuração à peça 145) , apresentou as alegações de defesa anexas às peças 153-156.
13. Da mesma forma, o Estado de Pernambuco, depois de solicitar prorrogação de prazo por mais 15 dias (peça 149) , concedida por meio do despacho à peça 151, apresentou as alegações de defesa anexadas à peça 152.
14. Na instrução de peça 158, examinando-se as alegações de defesa apresentadas posicionou-se pela necessidade de diligência nos seguintes termos:
'PROPOSTA DE ENCAMINHAMENTO
Diante do exposto, submetem-se os autos à consideração superior, propondo, com fundamento nos arts. 10, § 1º, e 11 da Lei 8.443/1992 c/c o art. 157 do RI/TCU, a realização de diligência:
Ao Juízo da Comarca de Limoeiro/PE - 2ª Vara, onde tramita a ação de desapropriação 0000832-87.2013.8.17.0920, para que se digne enviar cópia, caso disponha, das certidões de inteiro teor atualizadas dos imóveis (terrenos do TAU-2 - Tanque Unidirecional e da EE-2 - Estação Elevatória) onde foram realizadas as obras objeto do Termo de Compromisso 079/2007, demonstrando a titularidade definitiva desses imóveis (itens 39-40, retro) .
Ao Estado de Pernambuco/PE, para que, no prazo de 15 dias, a contar da ciência do ofício, envie cópia das certidões de inteiro teor atualizadas dos imóveis (terrenos do TAU-2 - Tanque Unidirecional e da EE-2 - Estação Elevatória) onde foram realizadas as obras objeto do Termo de Compromisso 079/2007, demonstrando a titularidade definitiva desses imóveis (itens 39-40, retro) .'
15. A proposta contou com a anuência dos titulares da D4 e Secex-TCE (peças 159-160) , tendo as diligências sido efetivadas por meio dos ofícios anexos às peças 162-163. 
16. O Juízo da Comarca de Limoeiro/PE - 2ª Vara, em que pese ter acusado o recebimento da correspondência, não se dignou a responder a diligência. No entanto, o Estado de Pernambuco/PE solicitou prorrogações de prazo e vista dos autos (peças 166, 167, 178, 185-186) , atendido pelo Relator (peças 174 e 184) , enfim, enviou a documentação contida nas peças 188-190, a qual consiste de cópia das certidões de inteiro teor atualizadas dos imóveis (terrenos do TAU-2 - Tanque Unidirecional e da EE-2 - Estação Elevatória) , onde foram realizadas as obras objeto do Termo de Compromisso 079/2007 (ampliação do Sistema Adutor de Limoeiro) , comprovando a titularidade do Poder Público Estadual. 
17. Passa-se a seguir a descrever cada argumento apresentado nas alegações de defesa dos responsáveis seguida de suas respectivas análises. Serão inicialmente examinados os argumentos preliminares para, em seguida, proceder à análise dos argumentos quanto ao mérito das irregularidades apontadas. Os argumentos de mérito dos responsáveis João Bosco de Almeida (CPF: XXX.132.414-XX) e Estado de Pernambuco/PE serão examinados em conjunto em razão de terem apresentado a mesma linha de defesa, já levando em consideração, ainda, os novos elementos juntados aos autos.
ANÁLISE DOS PRESSUPOSTOS DE PROCEDIBILIDADE DA IN/TCU 71/2012
Prejuízo ao Contraditório e Ampla Defesa
18. Verifica-se que não houve o transcurso de mais de dez anos desde o fato gerador sem que tenha havido a notificação dos responsáveis pela autoridade administrativa federal competente (art. 6º, inciso II, c/c art. 19 da IN/TCU 71/2012, modificada pela IN/TCU 76/2016) , uma vez que o fato gerador da irregularidade sancionada ocorreu em29/4/2011, e os responsáveis foram notificados sobre a irregularidade pela autoridade administrativa competente conforme abaixo:
18.1. Governo do Estado de Pernambuco, por meio do ofício acostado à peça 108, recebido em 6/11/2017, conforme AR (peça 110) .
18.2. João Bosco de Almeida, por meio do ofício acostado à peça 106, recebido em 27/10/2017, conforme AR (peça 117) .
	EXAME TÉCNICO
	I - Responsável: João Bosco de Almeida (CPF: XXX.132.414-XX) , na condição de Secretário de Recursos Hídricos do Estado de Pernambuco (Gestão 20/1/2007 a 6/12/2011) 
Argumentos
Preliminar 
19. Prescrição da pretensão punitiva - alega que a multa, enquanto natureza de sanção administrativa, deve obedecer ao prazo de prescrição para o exercício de ação punitiva pela Administração Pública Federal, direta e indireta, consoante dispõe o art. 1º da Lei 9.873/1999. O Supremo Tribunal Federal já decidiu que no caso incide a prescrição quinquenal prevista na Lei 9.873/1999. Há de se aplicar à espécie o prazo prescricional de 5 (cinco) anos a contar da data da prática do ato, o que decerto ocorreu sua consumação (peça 153, p. 19) .
Análise
20. Inicialmente, vale frisar que o responsável foi citado para recolher o débito a ele atribuído, em solidariedade com o Estado de Pernambuco. Assim, cogita-se a existência de dano a ser ressarcido, visto que caso o Tribunal venha a julgar irregulares suas contas poderá condená-lo em débito [ou não] e, ainda, entenda que o julgado/defendente mereça reprimenda maior, além do débito, impor-lhe a sanção prevista no art. 57 da Lei 8.443/1992. 
Da prescrição da pretensão punitiva.
21. Importante ressaltar que o responsável invoca a prescrição da pretensão objetivando esquivar da multa alegando que ela [multa] deve obedecer ao prazo de prescrição para o exercício de ação punitiva pela Administração Pública Federal, direta e indireta, consoante dispõe o art. 1º da Lei 9.873/1999.
22. Em relação à prescrição punitiva, para que não passe em branco, mas evitando teses prolixas sobre o tema, cabe apenas trazer à baila excertos do Voto do Ministro Ministro Vital do Rego, condutor do Acórdão 562/2021-TCU-Plenário, prolatado em recente Sessão Plenária de 17/3/20121 que expressa o entendimento dominante no âmbito deste Tribunal:
'Inicialmente, como bem destacaram o Secretário da Serur e o representante do MPTCU, reforço que a decisão do STF no Tema 899, cuja repercussão geral foi reconhecida no âmbito do RE 636.886, ainda não transitou em julgado naquela Corte, estando pendente de apreciação de embargos de declaração opostos pela Advocacia-Geral da União (AGU) , justamente para melhor compreensão de seu exato alcance. Assim, com relação à prescrição da pretensão de ressarcimento, deixo de acolher as teses apresentadas pelo auditor e pelo diretor substituto da Serur e adoto o posicionamento sugerido pelo Secretário da unidade e pelo Subprocurador-Geral.
De todo modo, não se pode ignorar os recentes posicionamentos do STF acerca da prescrição que se opera nos processos do TCU, a exemplo do que restou decidido nos Mandados de Segurança 32.201 e 36.067 e no próprio MS 35.512, citado pelo MPTCU. Em tais decisões, a Suprema Corte entendeu que, diante da lacuna existente na Lei Orgânica do TCU, Lei 8.443/1992, acerca do instituto da prescrição, deve-se aplicar a Lei 9.873/1999, cujo prazo estipulado é de cinco anos e não de dez anos, inclusive com a incidência das hipóteses de interrupção de tal prazo tratadas em seu art. 2º.
Cabe o registro de que apesar de a Lei 9.873/1999 referir-se à prescrição da atuação punitiva da administração pública, o STF vem utilizando a referida norma para, também, colmatar a lacuna existente na LOTCU quanto ao prazo para ocorrência da prescrição da pretensão ressarcitória, posicionamento que tem ganhado visibilidade a partir da nova interpretação que vem sendo dada ao art. 37, § 5º, da CF/1988, objeto dos Temas 899 e 897.
 (...) 
Embora tal quadro denote incertezas acerca do instituto da prescrição da pretensão ressarcitória e punitiva, cujo deslinde na Suprema Corte poderá assumir novos contornos, levando em consideração que o RE 636.866 ainda não transitou em julgado, conforme já mencionado, opto por continuar a seguir a jurisprudência dominante nesta Corte de Contas, sedimentada na Súmula TCU 282, segundo a qual é imprescritível a pretensão de ressarcimento por parte da União, e no Acórdão 1441/2016-TCU-Plenário, de acordo com o qual a pretensão punitiva do TCU subordina-se ao prazo geral de prescrição indicado no art. 205 do Código Civil.'
23. Ainda com respeito à prescrição da pretensão punitiva, objeto da argumentação do responsável, colacionamos excertos do Voto do Ministro André Luis de Carvalho [também relator desta TCE] que conduziu o Acórdão 3694/2021-TCU-Segunda Câmara, prolatado na Sessão de 9 de março de 2021:
'16. Não subsistiria, enfim, a eventual prescrição da pretensão punitiva do TCU sobre o presente caso concreto, já que, nos termos do Acórdão 1441/2016-TCU-Plenário, não teria ocorrido o transcurso de mais de dez anos entre a ordem para a segunda citação no âmbito do TCU, em 12/12/2018 (Peça 40) , e a data fatal para a prestação de contas do ajuste, em 21/2/2012 (Peça 2, p. 32) .
17. Eis que, por meio do aludido Acórdão 1.441/2016 proferido na Sessão Extraordinária de 8/6/2016, o Plenário do TCU firmou o seu entendimento no sentido de que a prescrição da pretensão punitiva deve seguir a regra geral do prazo decenal, contado a partir do fato, em linha com o art. 205 do Código Civil brasileiro, interrompendo a contagem do aludido prazo com a ordem de citação, nos termos do art. 240, caput, da Lei n.º 13.105 (Código Processual Civil) , de 2015.
18. Sem prejuízo, no entanto, do respeito a esse entendimento do TCU, deve ser reiterada a minha ressalva já registrada em vários outros julgados do Tribunal no sentido de que, na ausência de lei específica, o TCU não deveria aplicar qualquer prazo prescricional sobre a referida pretensão punitiva ou, então, na pior das hipóteses, o Tribunal deveria aplicar a regra prescricional fixada pela Lei 9.873, de 1999, não só porque ela trata diretamente de prescrição no âmbito do direito administrativo sancionador, mas também porque, entre outras medidas, a aludida lei manda aplicar o prazo prescricional penal, quando a infração administrativa também configure crime, além de determinar expressamente que, diante de ilícito continuado ou permanente, a contagem do prazo deve iniciar a partir da cessação do aludido ilícito.
19. A despeito, então, de registrar essa minha posição pessoal, o TCU deve pugnar pela pronta aplicação da multa legal em desfavor do aludido antecessor-responsável a partir do entendimento fixado pelo aludido Acórdão 1441/2016-TCU-Plenário.'
24. No caso desta TCE, conforme já examinado nesta instrução, não houve o transcurso de mais de dez anos desde o fato gerador sem que tenha havido a notificação do responsável pela autoridade administrativa federal competente (art. 6º, inciso II, c/c art. 19 da IN/TCU 71/2012, modificada pela IN/TCU 76/2016) , uma vez que o fato gerador da irregularidade sancionada ocorreu em29/4/2011, e o Sr. João Bosco de Almeida foi notificado por meio do ofício acostado à peça 106, recebido em 27/10/2017, conforme AR (peça 117) .
25. Dessa forma, refutam-se os argumentos preliminares da defesa acerca da prescrição da pretensão punitiva.
Argumento
26. Aplicação do §1º do art. 13 do Decreto 9.830/2019 - acaso superadas as justificativas apresentadas, o defendente protesta pela incidência a seu caso do Decreto 9.830, de 10 de junho de 2019 que regulamenta o disposto nos art. 20 ao art. 30 da LINDB, o qual traz no § 1º do seu artigo 13 uma nova regra obrigatória para o direito administrativo sancionador aplicado pelos órgãos de controle, no sentido de privilegiar ações de prevenção antes de processos sancionadores (peça 153, p. 19) . 
Análise
27. O Decreto 9.830/2019, de 10/6/2019, regulamenta o disposto nos art. 20 ao art. 30 do Decreto-Lei 4.657, de 4 de setembro de 1942, que instituiu a Lei de Introdução às normas do Direito brasileiro. O §1º do art. 13 do referido decreto dispõe que a atuação de órgãos de controle privilegiará ações de prevenção antes de processos sancionadores. 
28. Os processos deste Tribunal são apreciados em harmonia com os princípios administrativos e constitucionais, dentre os quais: contraditório e ampla defesa, racionalidade e razoabilidade administrativa, eficiência, eficácia e efetividade, etc. Ademais, a exemplo do que ocorre nos processos judiciais, conforme previsto no art. 489, § 1º, do atual Código de Processo Civil (Lei 13.105/2015) , as decisões desta Corte, são devidamente motivadas.
29. Importante salientar que o Tribunal de Contas da União, na condição de órgão julgador dos processos em que se apura a ocorrência de dano ao Erário, somente deve ser acionado após a autoridade administrativa competente ter adotado, sem sucesso, as medidas administrativas necessárias à caracterização ou à elisão do dano. 
30. Não sendo equacionadas na fase interna as pendências na prestação de contas dos recursos geridos, o sistema de controle interno instaura o processo de tomada de contas especial que, por sua vez, constitui processo de rito próprio previsto em seu regimento interno, lei orgânica, resoluções e instruções normativas, em harmonia com os princípios e regras da Constituição Federal e do Direito Administrativo. A finalidade do processo consiste na apuração de responsabilidade por ocorrência de dano à administração pública federal, com apuração de fatos, quantificação do dano, identificação dos responsáveis e obter o respectivo ressarcimento (conf. art. 2º da IN TCU 71/2012) .
31. Assim, as contas do responsável serão julgadas com base, mais especificamente, nos dispositivos da Lei Orgânica e no Regimento Interno desta Corte, os quais poderão ter suas contas consideradas regulares, regulares com ressalva, ou irregulares, sujeitando-se às consequências desse julgamento. 
32. Portanto, nesse aspecto os argumentos de defesa estão desprovidos de sentido em seu propósito lógico-jurídico, qual seja predefinir a dosagem da sanção que lhe possa ser atribuída. 
Argumentos 
33. Argui que a efetiva propriedade dos imóveis, onde foram instaladas as unidades do sistema adutor - objeto do convênio -, nunca foi causa de rejeição da prestação de contas, mas unicamente requisito prévio para liberação do recurso (peça 153, p. 3) .
34. Não se mostra razoável atribuir, neste momento, irregularidade ao defendente por conduta de 'permitir que obra pública, objeto do Termo de Compromisso 079/2007, seja executada em terreno cuja titularidade não pertence ao Estado de Pernambuco beneficiado', o que, diga-se, não merece prosperar, visto que o ente detinha a imissão de posse da área, restando em discussão judicial - processo de desapropriação - tão somente o valor da indenização (peça 153, p. 4-5) .
35. No que tange ao terreno onde foi construído o Tanque Unidirecional - TAU 2, já houve a escrituração pública da desapropriação amigável (doc. 01) . O atraso na conclusão da negociação se deu por fato superveniente e alheio à vontade do defendente, em razão do óbito do antigo proprietário da área, sendo necessário aguardar a competente autorização judicial nos autos da ação de inventário (peça 153, p. 5) .
36. Ajuizada a ação de desapropriação 0000832-87.2013.8.17.0920 perante a Comarca de Limoeiro/PE, a imissão de posse foi deferida em favor do ente estatal, aguardando desfecho judicial tão somente quanto ao beneficiário da indenização, considerando a discussão suscitada quanto ao verdadeiro proprietário do terreno (peça 153, p. 5) .
37. Como sabido, declarada a utilidade pública, na ação de desapropriação se discute unicamente a justa indenização, de modo que a titularidade da área será registrada em nome da beneficiária, aguardando apenas decisão do magistrado que preside o feito, mais uma vez sem nenhuma culpa por parte do defendente (peça 153, p. 5) .
38. Não se pode, portanto, imputar a devolução integral do débito, notadamente diante de fato de que os objetivos do termo de compromisso foram atingidos e a obra concluída, estando em perfeita operação e funcionalidade (peça 153, p. 5) .
39. No que se refere ao tanque de lodo, o Ministério fez glosa parcial correspondente ao serviço executado, diante da constatação de que, embora construída, a unidade encontrava-se sem funcionamento (peça 153, p. 5) . Entrementes, no Relatório de Vistoria de 19/5/2017 (peça 103) , o técnico da Coordenação-Geral de Supervisão de Obra constatou que foram construídas e instaladas todas as partes da unidade de tratamento de lodo que entrou em operação poucos dias antes da vistoria (peça 153, p. 6) .
40. Apesar de verificar o funcionamento da unidade de tratamento de lodo, o técnico alertou acerca do escorregamento lateral do 'BAG' filtro, causado pela inclinação da base de brita, o que poderia ser facilmente corrigida. Por tal razão, a Coordenação de Supervisão de Obras (peça 104) requisitou parecer técnico pelo engenheiro responsável pela unidade, com ART (peça 153, p. 6) .
41. Em cumprimento ao solicitado, os interessados encaminharam o Relatório de Operação da unidade, conforme reconhece o Ministério na Nota Técnica 116/2017 - CGSOB/DOH/SIH/MI (peça 109) , na qual, expressamente, destaca que as fotos aparentemente confirmam a situação narrada no documento, contudo, deixou de considerá-lo, sob alegação de ausência de validade técnica, pois a ART apresentada continha um carimbo de 'rascunho' (peça 153, p. 6) .
42. Apenas com o intuito de elidir definitivamente o questionamento, o defendente acosta novamente o relatório apresentado à época, que atesta a funcionalidade da unidade, desta vez acompanhado da ART registrada conforme autenticidade que pode se confirmada pelo endereço eletrônico do Conselho de Engenharia (peça 153, p. 6) .
43. No caso em apreço, fica evidente que o defendente não incorreu em erro grosseiro, vez que agiu de acordo com o estabelecido na lei. Diante do insucesso no acordo administrativo, foi intentada judicialmente a competente ação de desapropriação dentro do prazo legal, como dispõe o art. 10 do Decreto-Lei 3.365/1941 (peça 153, p. 11) . Assim, exposto todo o cenário que envolve a inexigibilidade de conduta diversa, não há como se responsabilizar o defendente (peça 153, p. 13) .
Análise
44. Em relação às arguições de mérito, as alegações de defesa acima resumidas serão analisadas em conjunto com a defesa do Estado de Pernambuco em razão da convergência de propósitos nos argumentos apresentados.
II - Responsável: Estado de Pernambuco.
Argumentos
45. No que se refere ao tanque de lodo, que diz respeito à alegada ausência de funcionalidade do objeto previsto no termo de compromisso 079/2007, encaminha-se, em anexo, a Anotação de Responsabilidade Técnica - ART da época com validade a fim de retificar a ART anteriormente encaminhada por e-mail, no qual informa o relatório técnico operacional sobre o sistema e, em especial sobre o tanque de lodo, e relata que após as correções a referida unidade encontra-se em funcionamento (peça 152, p. 2-3) .
46. O mencionado relatório técnico operacional já havia sido apresentado a este Tribunal de Contas em anexo ao Ofício Seplag 102/2017/SERH. Como há a informação de que o referido relatório não estava anexado àquele ofício, está sendo novamente apresentado em anexo, demonstrando tecnicamente a funcionalidade do objeto previsto no Termo de Compromisso 079/2007, com aproveitamento útil da parcela executada. O tanque de lodo foi construído e está em utilização no sistema adutor de Limoeiro (peça 152, p. 3) .
47. Quanto à ausência de comprovação de titularidade pelo Estado de Pernambuco do terreno do TAU-2 (Tanque Unidirecional 2) . O imóvel em questão é conhecido como Granja Vitrine. A Compesa está adotando providências para que a Escritura Pública de Desapropriação Amigável, lavrada no Cartório de Notas do Segundo Ofício da Comarca de Limoeiro/PE, seja registrada no Cartório de Registro de Imóveis da mesma localidade. Desse modo, o registro definitivo em nome da Administração Pública Estadual é uma questão de tempo e da tramitação do respectivo procedimento no mencionado Cartório (peça 152, p. 3) .
48. No que se refere ao outro terreno, em relação ao qual tramita Ação de Desapropriação, Processo 0000832-87.2013.8.17.0920, de fato não há sentença e recentemente houve despacho do juiz (setembro/2019) , convertendo o feito em diligência. O Poder Público Estadual requereu a averbação da imissão de posse deferida nos autos do processo acima identificado no cartório de registro de imóvel (peça 152, p. 3) .
49. No caso presente, observa-se que uma das denominadas irregularidades já foi definitivamente sanada, com a demonstração da funcionalidade do tanque de lodo e a outra depende da tramitação dos procedimentos próprios do cartório de registro de imóveis da Comarca de Limoeiro/PE, no sentido de registrar a Escritura Pública de Desapropriação Amigável, bem como averbar a imissão de posse deferida e executada na ação de desapropriação, com base no art. 34-A do Decreto-lei 3365/41, em relação ao que o Estado de Pernambuco está adotando todas as diligências para que se encerre no menor transcurso de tempo possível (peça 152, p. 3) .
50. Ao final, alega que não há fundamento para afirmação de que tenha havido aplicação irregular de recursos, requerendo ser reconhecido como quitado o Termo de Compromisso 079/2007, afastando-se quaisquer débitos em relação ao referido termo de compromisso (peça 152, p. 3) .
51. Adicionalmente, em atenção à diligência formulada pela Secex-TCE a Procuradoria Geral do Estado enviou cópia das certidões de inteiro teor atualizadas dos imóveis (terrenos do TAU-2 - Tanque Unidirecional e da EE-2 - Estação Elevatória) , onde foram realizadas as obras objeto do Termo de Compromisso 079/2007 (ampliação do Sistema Adutor de Limoeiro) , comprovando a titularidade do Poder Público Estadual e requereu seja reconhecido como quitado o Termo de Compromisso 079/2007, registro Siafi 620.637 (peça 9) , aprovado pela Portaria 079/2007, do Ministério da Integração Nacional (peça 13) , que consistiu na ampliação do Sistema Adutor de Limoeiro no Estado de Pernambuco, do Programa de Aceleração do Crescimento (PAC) , arquivando-se o presente procedimento.
Análise no mérito das alegações de defesa do Estado de Pernambuco e do Sr. João Bosco de Almeida (CPF: XXX.132.414-XX) , na condição de Secretário de Recursos Hídricos daquele Estado (Gestão 20/1/2007 a 6/12/2011) .
52. Para a aprovação das contas, restavam, na realidade, pendências de natureza formal, conforme registrado no Parecer 171/2017/CGSOB/DOH/SIH/MI, datado de 18/8/2017 (peça 105) :
'Tanque de Lodo
29. Em relação ao tanque de lodo, o convenente enviou por e-mail o Ofício Seplag 102/2017/SERH, no qual informa que está apresentando o relatório técnico operacional sobre o sistema e, em especial sobre o tanque de lodo, e relata que após as correções a referida unidade encontra-se em funcionamento. Entretanto, o aludido relatório não está apensado.
30. Desta forma, entende-se que o convenente não cumpriu com as exigências tramitadas pelo Oficio 293/2017-SIH/MI. Além disso, o e-mail encaminhado já estava fora do prazo dado ao convenente para apresentação das justificativas.'
53. Sobre uma das pendências, a de natureza formal, refere-se à questão da ART [assunto já tratado nos itens 30 a 42, retro] que, segundo a Nota Técnica 116/2017 - CGSOB/DOH/SIH/MI (peça 109) , da Secretaria de Infraestrutura Hídrica do Ministério da Integração Nacional, confirma o conteúdo da ART apresentada, mas a considerou sem validade técnica, pois continha um carimbo de 'rascunho' (peça 153, p. 6) . Neste caso, a defesa junta aos autos cópia da ART (peça 155, p. 13) mantendo o conteúdo e livre do vicio (carimbo de rascunho) que comprometia a sua validade. Portanto, consideramos saneado esse ponto, até porque já havíamos suplantado essa questão e evoluído no sentido de que tal evento não abalou nossa convicção de que a obra foi efetivamente realizada, com funcionalidade, conforme análise na instrução anterior (peça 158, itens 35, 47 e 56) . Para que não paire dúvida, cabe reproduzir o seguinte trecho da Nota Técnica 276/2017-CGSOB/DOH/SIH/MI, de 29/12/2017 (peça 114, p. 5) que põe fim a esse tema:
'3.1. III.1. Tanque de Lodo 
27. Segundo o documento explicativo da Compesa (CT/Compesa DPR 1198048) trazido pelo Ofício 376/17-SERH/SEPLAG, a funcionalidade do tanque de lodo foi explicada pelo já enviado Relatório Operacional. 
28. Este documento, embora fizesse parte dos itens discriminados no Ofício anteriormente encaminhado, não estava anexado ao material despachado, por isso, foi considerado item de diligência não atendido. 
29. Entretanto, neste novo encaminhamento é possível verificar a presença de tal relatório que, dentre outras coisas, informa que com intervenções realizadas o sistema voltou a funcionar normalmente, com todas as unidades que compõem o sistema de tratamento de efluentes funcionando satisfatoriamente. Sendo assim o pedido de reconsideração do convenente entende que a essa glosa deve ser afastada em sua totalidade. 
30. Cabe salientar que o convenente é responsável pela veracidade das informações dos documentos encaminhados e que o engenheiro responsável detém o encargo técnico pelas informações prestadas, conforme ART anexada ao último ofício. 
31. Sendo assim, como o convenente afirma e atesta que o tanque de lodo está funcionando normalmente, não vejo problema em acatar o pedido de reconsideração da glosa para esta parte do serviço, qual seja o valor de R$ R$ 741.111,19 apontado no § 32 do Parecer Técnico 171/2017 (SEI 0613791) .'
54. A segunda pendência, a qual gerou a glosa total dos recursos repassados, cujo débito foi atribuído pelo tomador de contas ao Governo do Estado de Pernambuco, solidariamente com o Sr. João Bosco de Almeida (CPF: XXX.132.414-XX) , Secretário de Recursos Hídricos daquele Estado (gestão 20/1/2007 a 6/12/2011) , refere-se a não comprovação da titularidade dos imóveis (terrenos do TAU-2 - Tanque Unidirecional e da EE-2 - Estação Elevatória) onde foram realizadas as obras objeto do Termo de Compromisso 079/2007.
55. Neste caso, segundo o MIR, mediante o Ofício Seplag 344/2018/SERH, de 21/5/2018 (peça 123) , o Governo do Estado de Pernambuco, havia esclarecido que:
Titularidade do TAU -2: Segue Escritura Pública de Desapropriação Amigável; 
Titularidade da EE-2: a desapropriação dessa área está sendo tratada no âmbito judicial mediante processo 0000832-87.2013.8.17.0920- 2ª Vara da Comarca de Limoeiro/PE. Ainda, foi solicitada interveniência da Procuradoria Geral do Estado, de modo a dar maior celeridade à conclusão dos trâmites relacionados à titularidade da EE-2. A imissão da posse foi amigavelmente, só há pendência processual sobre quem deverá receber a indenização pela área desapropriada, pois o imóvel já se encontra na posse da Compesa.
56. Os argumentos dos responsáveis convergem para a mesma síntese: houve aplicação regular dos recursos do Termo de Compromisso 079/2007, o tanque de lodo encontra-se em funcionamento e a regularização da propriedade dos terrenos onde foram construídos o TAU-2 - Tanque Unidirecional e a EE-2 - Estação Elevatória é uma questão de tempo, pois depende apenas de decisão em ação judicial de desapropriação já intentada.
57. Entendemos, de pronto, não restar mais dúvida de que o objeto do Termo de Compromisso 079/2007 foi executado encontrando-se em funcionamento, tendo em vista haver diversas evidências oriundas de fontes fidedignas nesse sentido. Nessa linha, podemos citar:
57.1. A Nota Técnica 276/2017-CGSOB/DOH/SIH/MI, de 29/12/2017 (peça 114) , a qual registra:
'37. Diante do exposto, verifica-se que o convenente apresentou manifestação técnica sobre a funcionalidade do tanque de lodo, como relata a parte III.1 desta nota. Sendo assim, não se vê impedimento em acatar o pedido de reconsideração da glosa para este serviço, que era de R$ 741.111,19, conforme § 32 do Parecer Técnico 171/2017 (SEI 0613791) .'
57.2. No Relatório de Vistoria, de 19/5/2017, da Coordenação Geral de Supervisão de Obras do Ministério da Integração Nacional (peça 103) , o qual registra:
'1.1. Metas físicas: atingidas conforme contratado;
Observação: as estruturas construídas apresentam capacidade de tratamento de todo o lodo produzido pelas unidades de tratamento;
1.2. Cronograma físico-financeiro: obedecido conforme contratado;
 1.3. As obras executadas permitem o benefício imediato à população alvo prevista no plano de trabalho;
Observação: com a conclusão das unidades de tratamento de lodo todos os resíduos (lodo) nos filtros e decantadores são passíveis de ter destinação adequada, sem contaminação dos cursos d'água próximos a ETE.
2. Qualidade das obras: boa
3.Comentários:
Foi observado na vistoria que a unidade de tratamento de lodo entrou em operação poucos dias antes da vistoria.'
58. Por outro lado, encontrava-se pendente de regularização a documentação referente à propriedade dos terrenos onde as obras foram realizadas. A posse, ao que consta dos autos, encontra-se no domínio do Estado de Pernambuco. 
59. Nesse aspecto, importante registrar que o Estado de Pernambuco assinou o Termo de Compromisso 079/2007, registro Siafi 620.637 (peça 9) tendo como uma das condicionantes para liberação dos recursos relativos ao OGU 2007 a comprovação do exercício pleno dos poderes inerentes à propriedade do imóvel, na forma da lei. Verifica-se que esta condicionante não foi atendida, pois os responsáveis/defendentes admitem que o Estado de Pernambuco está na posse, mas ainda não detém a propriedade dos terrenos onde foram executadas as obras objeto do referido termo de compromisso.
60. A questão é delicada, pois carece, inclusive, de orientação jurisprudencial que comporte a realidade fática vivenciada nesta tomada de contas especial. Em posição mais próxima e análoga, tem-se, por exemplo, o acórdão abaixo afirmando que não cabe ao Tribunal resolver pendências jurídicas de terrenos [que o convenente não detinha a posse] onde foram executadas obras com recursos federais: 
'Acórdão 1304/2019-TCU-Segunda Câmara (Relator: Ministro Marcos Bemquerer) 
30.1. Não cabe, no entanto, a esta Corte de Contas nos presentes autos resolver a situação jurídica do terreno, sendo-lhe suficiente constatar que se trata de imóvel no qual foram despendidos recursos federais, e sobre o qual até hoje não constam documentos assegurando sua posse por parte do poder público, no caso, municipal.'
61. Veja-se a jurisprudência do TCU, segundo a qual se exige a comprovação do exercício pleno dos poderes inerentes à propriedade do imóvel:
'Acórdão 2909/2009-TCU-Plenário (Relator: Ministro Raimundo Carreiro) :
É exigida a comprovação do exercício pleno dos poderes inerentes à propriedade do imóvel, mediante certidão emitida pelo cartório de registro de imóveis competente, quando o convênio tiver por objeto a execução de obras ou benfeitorias no imóvel.'
62. O mesmo acórdão, em seu relatório, afirma que:
 ' (...) o responsável aprovou a celebração de ajustes, bem como concordou com diversos pareceres técnicos, eivados de vícios, tais como: inexistência de análises detalhadas de custo do objeto proposto, planos de trabalhos mal elaborados, objetos imprecisos, metas genéricas e/ou insuficientemente descritas, cronogramas de execução genéricos, cronogramas de desembolso inadequados, projetos básicos insuficientes, falta de comprovação do exercício pleno dos poderes inerentes à propriedade do imóvel, falta de avaliação da capacidade operacional do convenente, entre outras.' (grifo desta instrução) 
Analisemos agora se a existência de um decreto de desapropriação, anterior à assinatura do convênio, poderia regularizar a questão (subitem 27.5 acima) . No tocante a decretos de desapropriação, o enunciado do Acórdão 2232/2009-TCU-Plenário, Ministro-Relator Weder de Oliveira reza que:
'A existência de decreto de desapropriação de área que será objeto de intervenção não é suficiente para a comprovação do pleno exercício dos poderes sobre a propriedade do imóvel. No caso de o imóvel encontrar-se ocupado por terceiros, as obras somente poderão ser autorizadas e os recursos federais desembolsados se o convenente for imitido na posse e os ocupantes forem retirados.'
Conclui-se que, pelo entendimento desta Corte de Contas, o decreto apresentado não é suficiente. Ainda mais se considerarmos que referido decreto não se referiu à obra em comento, mas a outra.'
63. O acórdão abaixo orienta no sentido da prévia desapropriação dos terrenos onde serão realizadas as obras conveniadas com recursos federais:
'Acórdão 813/2019-TCU-Segunda Câmara (Relator: Ministro Marcos Bemquerer) .
6. No que concerne à jurisprudência deste Tribunal acerca da necessidade de prévia desapropriação de terrenos onde serão implementadas obras públicas, cito trecho do Voto do Ministro-Relator Raimundo Carreiro que embasou o emblemático Acórdão 1230/2013-TCU-Plenário:
'Em diversas ocasiões, ao apreciar matérias envolvendo a desapropriação para fins de obras públicas, este Tribunal se manifestou pela necessidade da regularização fundiária prévia ao início das obras, em conformidade com o art. 5º, XXIV, da Constituição Federal, a exemplo da Decisão 611/2001-Plenário e dos Acórdão 909/2003-TCU-Plenário, 956/2006-Plenário. Observo que a intervenção do Tribunal no TC Processo 027.377/2010-5, de minha Relatoria, resultou, entre outros, na edição de normativo pelo Ministério da Integração, estabelecendo critérios mais rigorosos para os trabalhos de instrução processual com vistas a desapropriações e implantação de obras públicas (Acórdãos 1032/2012 e 2817/2012, ambos do Plenário) .
A declaração de utilidade pública de área afetada às obras, desacompanhada das medidas subsequentes, no âmbito administrativo ou judicial, necessárias à desapropriação, não é bastante para comprovar a regularização fundiária. Ademais, a descontinuidade das providências tendentes à regularização fundiária, por omissão ou inércia da Administração, caracteriza grave irregularidade uma vez que pode implicar prejuízos ao Erário e à continuidade das obras.
A respeito do assunto, vale lembrar a Decisão 483/1999-Plenário, que pontua: '...a aquisição da propriedade, mediante desapropriação, não se consuma com a mera declaração, pelo poder expropriante, da utilidade pública ou do interesse social do bem a ser desapropriado'.
De outra parte, a matéria foi tratada pelo Tribunal em processo de consulta formulada pelo Ministério da Saúde acerca da legitimidade de realização de obra em imóvel (terreno) objeto de processo judicial de desapropriação ainda em curso (TC Processo 022.944/2006-0) .
Em resposta à referida consulta, mediante o Acórdão 2254/2006-TCU-Plenário, este Tribunal decidiu por:
' (...) 
9.2. informar ao Consulente que, em tese, é admitida a realização de obra em imóvel objeto de processo judicial de desapropriação ainda em curso, por interesse social, de que se detenha somente a imissão provisória de posse, determinada pelo juízo da causa, analogamente ao previsto no art. 2º, inciso VIII, item a.1, e § 11º, da Instrução Normativa/STN nº 1/1997, com as alterações introduzidas pela IN/STN nº 4/2003;'
Julgo que a jurisprudência desta Corte de Contas indica claramente a necessidade de, no caso de desapropriação, os órgãos e entidades da Administração Pública providenciarem antecipadamente a regularização das áreas, mediante justa e prévia indenização, para, somente então, autorizarem o início das obras. No caso de processo judicial, conforme o Acórdão 2254/2006-TCU-Plenário acima mencionado, o início das obras somente pode ocorrer após a imissão na posse, determinada pelo juízo da causa.'
64. No caso presente, entretanto, diferentemente das situações apreciadas nos acórdãos acima comentados, as obras objeto do Termo de Compromisso 079/2007 foram realizadas em terrenos que o Estado de Pernambuco detém a posse, encontrando-se em funcionamento e atendendo a população local, cumprindo, portanto, a finalidade social, dependendo, apenas, de decisão judicial para reconhecer a propriedade na ação de desapropriação comentada nos itens 48-49 retro. 
65. Nesse sentido, seguindo a orientação da jurisprudência acima colacionada, foi realizada diligência endereçada ao Juízo da Comarca de Limoeiro/PE - 2ª Vara, onde tramita a ação de desapropriação (Processo 0000832-87.2013.8.17.0920) , e ao Estado de Pernambuco/PE para que providenciassem o encaminhamento das certidões dos imóveis comprovando a propriedade definitiva dos terrenos (terrenos do TAU-2 - Tanque Unidirecional e da EE-2 - Estação Elevatória) onde foram realizadas as obras objeto do Termo de Compromisso 079/2007.
66. O Judiciário não enviou a documentação solicitada. Todavia, o Estado de Pernambuco, representado pela Procuradoria Geral do Estado, encaminhou os documentos constantes das peças 188-190, com cópia das certidões de inteiro teor atualizadas dos imóveis (terrenos do TAU-2 - Tanque Unidirecional e da EE-2 - Estação Elevatória) , onde foram realizadas as obras objeto do Termo de Compromisso 079/2007 (ampliação do Sistema Adutor de Limoeiro) , comprovando a titularidade do Poder Público Estadual. 
67. Tal documentação compõe-se de duas certidões. A primeira, referente ao Tanque Unidirecional (TAU-2) , na qual consta que o imóvel localizado nas terras da Granja Vitrine do Município de Limoeiro/PE, com área de 400m², de propriedade do espólio de Severino Sergio Estelita Guerrera, Matrícula 442, em 18/11/2020 recebeu o registro R2 - 14766 - foi desapropriado amigavelmente em favor da Companhia Pernambucana de Saneamento - Compesa, Sociedade de Economia Mista integrante da Administração Indireta do Estado de Pernambuco/PE (peça 189) .
68. A segunda, referente à Estação Elevatória - EE2, na qual consta que o imóvel denominado 'Bom Jejum', com área aproximada de 2,4ha, Matricula 3104, recebeu o registro AV-12 em 9/11/2020, decorrente da ação de desapropriação Processo 0000832-87.2013.8.17.0920, declarando de utilidade pública para fins de desapropriação da parcela de terra nua situada às margens da PE-90, no sentido Carpina Limoeiro, zona rural de Limoeiro, com área de 400m², com imissão de posse à Companhia Pernambucana de Saneamento - Compesa, mediante decisão do Juízo da Segunda Vara da Comarca do Limoeiro/PE (peça 190) .
69. Nota-se que os documentos enviados pelo Estado de Pernambuco/PE demonstram a posse sobre os imóveis, com a propriedade do imóvel onde foi construído o Tanque Unidirecional já definida em favor da Compesa e a posse também já anotada na certidão da área de construção da Estação Elevatória - EE2 a essa empresa estadual, integrante da estrutura do Estado de Pernambuco/PE, por força de decisão judicial.
70. A propósito, na instrução de peça 158 (página 9, item 49) informamos ter acessado em 7/2/2020 o processo da ação de desapropriação (Processo 0000832-87.2013.8.17.0920) , em a última tramitação consistiu:
'21/1/2020: Proferido despacho de mero expediente. DESPACHO Retornem-se os autos à Central de Agilização Processual. Limoeiro, 21 de janeiro de 2020. Em tempo, requisite ao Cartório de Imóveis as Certidões das matrículas mencionadas na Decisão de fl. 137. Com o resultado, intimem-se as partes para se pronunciar em 05 (cinco) dias. Após, cumpra-se o despacho retro Limoeiro, 21 de janeiro de 2020.'
71. Em recente pesquisa ao processo verificamos novas movimentações sendo que a mais recente consta o seguinte despacho, datado de 20/10/2020, do Juiz ordenando novos registros nas certidões dos imóveis para fazer constar a propriedade e posse dos imóveis prefalados (peça 192) :
'Despacho:
0000832-87.2013.8.17.0920. Autor: COMPANHIA PERNAMBUCANA DE SANEAMENTO. Réu: ANDRÉ DE ANDRADE ALBUQUERQUE. DECISÃO. I. Anote-se a imissão provisória da posse em prol da COMPESA na forma do que preleciona o artigo 15, § 4º, do DL 3.365/1941. Cópia desta decisão autenticada por servidor lotado na Secretaria servirá como mandado. II. Intimem-se os requeridos para, em 15 (quinze) dias, comprovarem a regularidade fiscal do bem expropriado, bem como dizerem, no mesmo lapso temporal, se foi aberto inventário em razão do falecimento de Iracilda Marques da Silva Barros, se ela deixou outros bens diversos do imóvel objeto desta desapropriação e se há outros herdeiros além dos mencionados na petição de fl. 29/31. Deverão, ainda, no prazo acima concedido, informar e comprovar sob qual regime de bens era casada a extinta Iracilda com o Sr. João Nascimento dos Santos Barros. III. Publiquem-se editais para conhecimento de terceiros quanto ao interesse no levantamento do valor depositado pelo desapropriante, na forma do que preconiza o artigo 34, do DL 3.365/1941. Limoeiro, 20/10/2020 Alfredo Bandeira de Medeiros Júnior Juiz de Direito.'
72. As informações supra revelam que a Companhia Pernambucana de Saneamento - Compesa detém a posse e/ou a propriedade dos imóveis onde foram instalados o Tanque Unidirecional (TAU-2) e a Estação Elevatória - EE2, havendo discussão apenas sobre questões relacionadas a quem caberá levantar o valor da indenização do bem expropriado, de modo a atender e a se conformar à jurisprudência desta Corte haja vista que o Estado de Pernambuco providenciou a regularização das áreas, mediante indenização, verificando-se a realização das obras em terrenos com a propriedade/posse comprovada, determinada pelo juízo da causa (c.f. Acórdão 813/2019-TCU-Segunda Câmara (Relator: Ministro Marcos Bemquerer) .
73. Com base na análise acima, consideramos que as informações recentes trazem consistentes evidências que saneiam autos e elidem a irregularidade que perdurava e maculava as contas dos agentes responsabilizados nesta TCE, de modo que há condições de sugerir o encaminhamento dos autos com proposta de julgar regulares com ressalva as contas do Estado de Pernambuco (CNPJ 10.571.982/0001-25) e do Sr. João Bosco de Almeida (CPF: XXX.132.414-XX) , Secretário de Recursos Hídricos do Estado na gestão 20/1/2007 a 6/12/2011, e expedir-lhes quitação.
CONCLUSÃO
74. Em face da análise promovida na seção 'Exame Técnico', propõe-se acolher as alegações de defesa do Estado de Pernambuco (CNPJ 10.571.982/0001-25) e do Sr. João Bosco de Almeida (CPF: XXX.132.414-XX) , Secretário de Recursos Hídricos do Estado na gestão 20/1/2007 a 6/12/2011, uma vez que foram suficientes para sanar as irregularidades a ele atribuídas e afastar o débito apurado para, no mérito, julgar regulares com ressalva suas contas, expedindo-lhes quitação.
PROPOSTA DE ENCAMINHAMENTO
75. Diante do exposto, submetem-se os autos à consideração superior, propondo:
a)	 Acolher as alegações de defesa apresentadas pelos responsáveis Estado de Pernambuco (CNPJ 10.571.982/0001-25) e do Sr. João Bosco de Almeida (CPF: XXX.132.414-XX) , Secretário de Recursos Hídricos do Estado na gestão 20/1/2007 a 6/12/2011; 
b)	 Julgar regulares com ressalva, nos termos do arts. 1º, inciso I, e 16, inciso II, e 23, inciso II, da Lei 8.443/1992, c/c os arts. 1º, inciso I, 208 e 214, inciso II, do Regimento Interno, as contas do Estado de Pernambuco (CNPJ 10.571.982/0001-25) e do Sr. João Bosco de Almeida (CPF: XXX.132.414-XX) , expedindo-lhe quitação; 
c)	 Enviar cópia do Acórdão que vier a ser proferido ao Ministério do Desenvolvimento Regional, ao Estado de Pernambuco (CNPJ 10.571.982/0001-25) e ao Sr. João Bosco de Almeida (CPF: XXX.132.414-XX) , para ciência, informando-os de que a presente deliberação, acompanhada do Relatório e do Voto que a fundamenta, está disponível para a consulta no endereço www.tcu.gov.br/acordaos, além de esclarecer-lhes que, caso requerido, o TCU poderá fornecer sem custos as correspondentes cópias, de forma impressa."
3.	Enfim, por intermédio do Exmo. Sr. Procurador Marinus Eduardo De Vries Marsico, o MPTCU anuiu, em cota singela (Peça 196) , à aludida proposta da unidade técnica.
É o Relatório.

8.1. Antiógenes Viana de Sena Júnior (21.211/OAB-PE), representando o Estado de Pernambuco; e
8.2. Manoel Luiz de França Neto (17605/OAB-PE), entre outros, representando João Bosco de Almeida.

Procurador Marinus Eduardo De Vries Marsico.

TOMADA DE CONTAS ESPECIAL. Ministério do Desenvolvimento REGIONAL. TERMO DE COMPROMISSO. NÃO COMPROVAÇÃO DA REGULAR APLICAÇÃO DOS RECURSOS FEDERAIS REPASSADOS. CITAÇÃO. ACOLHIMENTO DAS ALEGAÇÕES DE DEFESA. CONTAS REGULARES COM RESSALVA. QUITAÇÃO. COMUNICAÇÃO.

TOMADA DE CONTAS ESPECIAL (TCE)

Secretaria de Controle Externo de Tomada de Contas Especial (Secex-TCE).

Trata-se de tomada de contas especial instaurada pelo Ministério do Desenvolvimento Regional (MDR) em desfavor do Estado de Pernambuco, além de João Bosco de Almeida como então Secretário de Recursos Hídricos do Estado de Pernambuco (gestão: 20/1/2007 a 6/12/2011) , diante da não comprovação da regular aplicação dos recursos federais repassados ao aludido ente estatal no âmbito do Termo de Compromisso n.º 79/2007 destinado à ampliação do "Sistema Adutor de Limoeiro no Estado de Pernambuco, do Programa de Aceleração do Crescimento (PAC) " sob o valor original de R$ 7.280.560,20 pelo aporte de R$ 6.370.490,17 em recursos federais e de R$ 910.070,03 em recursos da contrapartida, tendo a vigência do ajuste sido estipulada para o período de 2/1/2008 a 11/1/2012.
2.	Como visto, a partir do Relatório de Tomada de Contas Especial n.º 61/2018 (Peça 131) , o tomador de contas assinalou a responsabilidade em desfavor do Estado de Pernambuco, além de João Bosco de Almeida, pelo dano ao erário sob o valor original de R$ 6.370.490,17 em face da não comprovação da regular aplicação dos aludidos recursos federais repassados pelo Termo de Compromisso n.º 79/2007 ante a ausência de comprovação sobre a propriedade das áreas destinadas a construção do referido sistema adutor.
3.	De todo modo, no âmbito do TCU, a Secex-TCE passou a promover a citação dos aludidos responsáveis para apresentarem as suas defesas ou recolherem o valor do correspondente débito em razão da ausência de funcionalidade do objeto pactuado a partir da parcial execução do Tanque de Lodo (componente do Sistema Adutor de Limoeiro) sem o necessário aproveitamento útil da parcela executada, além da execução das obras do Tanque Unidirecional (TAU-2) e da Estação Elevatória (EE-2) sem a comprovação sobre a titularidade pelo Estado de Pernambuco sobre os terrenos onde foram realizadas as aludidas obras.
4.	Por conseguinte, após a regular notificação, João Bosco de Almeida (Peças 153-156) apresentou, em síntese, a sua manifestação pela suposta prescrição da pretensão punitiva do TCU e pela eventual aplicação do § 1º do art. 13 do Decreto n.º 9.830, de 2019, no sentido de privilegiar as ações de prevenção antes de processos sancionadores, sem prejuízo de, no mérito, oferecer, em sintonia com o Estado de Pernambuco (Peça 152) , as seguintes alegações: (i) o ente já detinha a imissão de posse da área onde foram instaladas as unidades do aludido sistema adutor e a escrituração pública da aquisição amigável do terreno onde foi construído o Tanque Unidirecional (TAU-2) ; e (ii) o relatório técnico operacional sobre o referido sistema adutor, com a correspondente ART registrada no Conselho Regional de Engenharia, atestaria a funcionalidade da unidade do Tanque de Lodo, estando em funcionamento após a realização das correções necessárias na referida unidade.
5.	De toda sorte, em atendimento à subsequente diligência, a Procuradoria Geral do Estado de Pernambuco enviou a cópia das certidões atualizadas dos imóveis (terrenos do TAU-2 e da EE-2) a fim de comprovar a titularidade do poder público estadual sobre as aludidas áreas onde foram realizadas as obras de ampliação do Sistema Adutor de Limoeiro (Peças 188-190) .
6.	Por esse prisma, após a análise final do feito, a Secex-TCE pugnou pela regularidade, com ressalva, para as contas do Estado de Pernambuco, além de João Bosco de Almeida, dando-lhes a quitação; tendo o Parquet especial anuído a essa proposta (Peça 196) .
7.	O TCU pode incorporar o parecer da unidade técnica a estas razões de decidir.
8.	Bem se vê que teria sido apresentada a comprovação documental sobre a propriedade das áreas destinadas à construção do Sistema Adutor de Limoeiro por intermédio da cópia das certidões atualizadas dos terrenos onde estariam o Tanque Unidirecional (TAU-2) e a Estação Elevatória (EE-2) , tendo restada demonstrada, assim, a posse sobre os aludidos imóveis, com a propriedade do imóvel onde foi construído o TAU-2 já definida em favor da Companhia Pernambucana de Saneamento (Compesa) , como empresa integrante da administração estadual em Pernambuco, além da posse também já anotada na certidão sobre a área de construção da EE2 em prol dessa empresa estadual por força de decisão judicial.
9.	Ocorre que, à Peça 114 (p. 5) , também teria sido acostada a Nota Técnica 276/2017-CGSOB/DOH/SIH/MI, de 29/12/2017, emitida pela Secretaria de Infraestrutura Hídrica do então Ministério da Integração Nacional, apresentando a manifestação técnica sobre a funcionalidade do Tanque de Lodo, nos termos do item III.1 da aludida nota, além da cópia da correspondente Anotação de Responsabilidade Técnica (ART) da referida obra junto ao CREA - PE (Peça 155, p. 13) , e, desse modo não mais subsistiria a ausência de funcionalidade do objeto pactuado a partir da parcial execução do Tanque de Lodo (componente do Sistema Adutor de Limoeiro) .
10.	Diante, portanto, dos elementos de convicção até aqui obtidos neste processo, o TCU pode julgar regulares, com ressalva, as contas do Estado de Pernambuco, além de João Bosco de Almeida, dando-lhes a subjacente quitação.
Ante o exposto, pugno pela prolação do Acórdão ora submetido a este Colegiado.
TCU, Sala das Sessões, em 25 de janeiro de 2022.
Ministro-Substituto ANDRÉ LUÍS DE CARVALHO
Relator